【裁判字號】    97,家訴,79
【裁判日期】    981026
【裁判案由】    返還代墊扶養費用等
【裁判全文】
臺灣臺北地方法院 裁判書 -- 民事類
【裁判字號】 97,家訴,79
【裁判日期】 981026
【裁判案由】 返還代墊扶養費用等
【裁判全文】
臺灣臺北地方法院民事判決              97年度家訴字第79號
原      告  甲○○
                  
被      告  乙○○
訴訟代理人  楊久弘律師
上列當事人間請求返還代墊扶養費用等事件，經臺灣士林地方法
院裁定移送前來，本院於民國98年10月12日言詞辯論終結，判決
如下：
    主  文
原告之訴駁回。
訴訟費用由原告負擔。
    事實及理由
一、原告起訴主張：
  (一)兩造原為夫妻關係，雙方於民國93年5月4日離婚，並約定
      未成年子女丙○○、丁○○之權利義務行使負擔由雙方共
      同任之，被告於原告扶養未成年子女期間，未曾給付任何
      扶養費用。88年間被告任職和信電訊股份有限公司（下稱
      和信電訊），可用員工身分購買該公司股票，被告回家說
      明後，原告父親戊○○、母親己○○聽信被告之言，乃與
      妹妹庚○○分別匯款至被告銀行帳戶內，計新台幣（下同
      ）172萬9,500元，委託被告購買，至少購買和信電訊165
      張股票（下稱系爭股票），該等股票雖登記在被告名下，
      但實質所有權仍屬原告父、母所有，雙方成立信託契約關
      係。被告於離婚時未給付系爭股票，亦不返還原購買股票
      價金，卻自為處分股票，原告父、母與妹妹即於94年至96
      間將系爭股票轉讓予原告，原告有權要求被告給付墊付款
      與返還股票，乃提起本訴，起訴聲明為：1.被告給付原告
      代墊子女養育費用共131萬5,594元，及2.返還和信電信股
      份有限公司股票165張及所有股利及股息或等值市價予原
      告。
  (二)原告於訴訟進行中，就上述給付代墊子女養育費用之訴，
      與被告達成訴訟上和解，被告同意自98年3月起支付兩造
      之未成年子女扶養費，每月1萬元至子女成年時為止。原
      告已不再就此部分，訴請法院判決。
  (三)至請求被告返還股票等部分，兩造未達成和解，因原告已
      受讓父、母及妹妹轉讓之信託債權，而被告已將股票處分
      ，獲得利益，原告爰依民法第179條不當得利之規定，變
      更原起訴請求返還購買股票之價金，變更後之聲明為：被
      告應給付原告172萬9,500元及自起訴狀繕本送達翌日即97
      年2月13日起至清償日止，按年息百分之5計算之利息。
二、被告則聲明：原告之訴駁回，並為下列之陳述：
  (一)被告與原告離婚，探視子女時，原告常藉機以言語刺激被
      告，之後雙方子女想平日與被告同住，不料原告拒絕，子
      女向原告表示期望與被告同住亦遭拒絕，被告請長輩與律
      師發函原告，亦無法溝通，被告不得已向台灣士林地方法
      院（下稱士林地院）聲請酌定未成年子女監護人，原告知
      悉後，心生不滿，於該訴提起「反訴」請求返還代墊扶養
      費及股票，因聲請酌定監護之條件，原告不願讓步，被告
      觀察到子女似乎因此情緒受到影響，為免子女受傷害，主
      動聲請撤回，原之「反訴」部分，經士林地院裁定移送貴
      院。
  (二)原告請求被告返還和信電訊股票部分，係88年間原告知悉
      被告任職和信電訊給予員工認購股份機會後，原告欲投資
      ，請其父親戊○○、母親己○○、妹妹庚○○代原告匯款
      予被告購買，數目為150張。雙方於93年離婚時，因考慮
      結婚時被告曾出資超過150萬元購屋、裝潢及購買傢俱，
      而該房屋登記在原告名下，且離婚前約3年之家庭生活費
      用皆為被告所支出，被告復同意將名下停車位於離婚登記
      後，無條件過戶予原告。兩造於離婚協議書中已載明「婚
      姻關係存續中名下之財產各自擁有」，即已清楚分割雙方
      名下之財產，原告不應再向被告請求返還股票。
  (三)關於認購和信電訊股票之張數，因認購時間距今已近十年
      ，且和信電訊當時未上市、上櫃，並已由遠傳電信股份有
      限公司併購，依被告現有資料，當年原告父親戊○○曾親
      手撰寫款項及股票張，依該紀錄所示，應為150張無誤，
      如原告主張165張，應由原告舉證。
  (四)原告母親己○○曾到庭證述，未曾同意被告不須返還系爭
      股票等情，惟其曾於兩造離婚時同意不用返還股票，且其
      陳述購買系爭股票為投資，與原告在法院調解時陳明是祖
      父母為兩造子女作為教育基金之陳述內容，並不一致，且
      其陳述前後矛盾，而其為原告之母親，利害關係與原告一
      致，故證言可信度低，並不足採信等語。
三、本件因兩造就返還代墊扶養費用之訴，於98年2月16日達成
    和解，爰就原告請求被告返還購買系爭股票價金部分判斷之
    。
四、原告主張被告受領原告父、母與妹之存匯款，購買被告原任
    職和信電信股票之事實，業據被告坦承於88年間受領原告父
    、母與妹妹存匯款172萬9,500元，並提出台灣銀行光碟櫃正
    史明細查詢系統、原告父親戊○○手稿記載88年5月27日至
    31日分別存、匯款系爭款項入被告帳戶為證（見被證7、9，
    本院卷一第249頁)，亦經台灣銀行公館分證明被告受領其中
    部分款項，有該分行98年6月8日函可證（同上卷第270頁）
    ，堪認原告之主張屬實。惟被告以前揭情詞置辯。因之，本
    件兩造不爭執事項為：被告受領匯款172萬9,500元，且原告
    父、母、妹妹交付存匯款予被告，是為購買和信電訊股票。
    至股票張數因被告已處分之，且原告變更訴之聲明請求被告
    返還原購買價金不再爭執。
五、兩造爭執事項為：
  (一)原告父母、妹妹給付資金目的為何，是委託被告購買或借
      款予原告與被告？
  (二)原告主張依不當得利法律關係，請求被告返還系爭執項，
      是否有據？
  (三)兩造離婚協議書約定雙方財產各自擁有之效力，是否包括
      本件系爭款項？
六、茲就兩造爭執事項，說明如下：
  (一)原告父母、妹妹給付資金目的為何，是委託被告購買或借
      款予兩造？
1.	本件原告請求被告返還系爭款項，係以其父戊○○、母己○○、妹妹庚○○於88年間存、匯款予被告銀行帳戶，主
      張雙方間成立信託關係，對被告有信託債權存在，其等並
      將該債權讓與原告，原告得向被告請求返還原購買價金等
      情。按稱信託者，謂委託人將財產權移轉或為其為其他處
      分，使受託人依信託本旨，為受益人之利益或為特定之目
      的，管理或處分信託財產之關係，信託法第1條著有規定
      。另實務見解亦認為：契約信託行為須委託人以設立信託
      之意思，與受託人訂定契約，並將財產權移轉或為其他處
      分予受託人，使受託人依信託本旨，為受益人之利益或為
      特定目的，管理或處分信託財產之要物行為。易言之，契
      約信託行為除須具備意思表示等法律行為為一般成立要件
      外，尚須有標的物之財產權移轉及現實交付等處分行為，
      信託契約始能成立。是信託物權移轉為信託契約特別成立
      要件（最高法院95年度台上字第500號判決意旨參照）。
    2.被告於本院調查時稱：「（認為這150張股票是誰的？）
      錢是原告父親匯進來的，所以我認為是爸爸、媽媽的，雖
      然有妹妹的名字，但我都是跟媽媽在討論，我的確  拿了
      錢，也幫他們買了股票。」「（當時是否跟他們借錢？）
      沒有，是他們的，只是用我的名字。」（本院98年5月11
      日筆錄，卷一第249頁）。被告受領系爭款項，且該款項
      非被告所有，以被告之名，為原告之父、母購買和信電訊
      股票，應可確定。     
    3.至系爭款項存匯入被告帳戶內之目的為何？原告僅於本訴
      移轉至本院審理後，於行調解程序時陳述：「股票部分是
      小孩的爺爺奶奶在1999年要給小孩讀書基金，所以匯款給
      相對人（指被告）戶口（帳戶），可以讓相對人服務公司
      購買股票，可以支付小孩以後費用。」等語（本院97年5
      月19日調解程序筆錄，卷一第23頁反面），嗣於本院調查
      時均持續說明：系爭股票是原告父母匯款予被告而購買，
      請被告返還之等語（見本院97年6月26日、7月24日、9月
      15 日、98年9月24日筆錄，本院卷一第46、76、188頁、
      卷二第4頁），卻未再說明係何原因而匯款購買股票。
    4.嗣原告母親己○○到庭證述：「（當初買股票，是你自己
      和先生要投資，還是將來要給小孩的基金？）投資，因為
      我們認為將來上市的話一定會賺錢，所以我們才願意，因
      為那時候辛○○說，這個不錯，她還有幾張，所以我們才
      願意買。」等語（卷一第251頁），與原告於調解時稱：
      係爺爺奶奶88年要給小孩讀書基金之情節不符。
    5.惟如係原告父母為投資，依一般投資習慣，應有於88年5
      月以後分次結算股票股利情事，但原告與證人未提出證據
      證明，而證人己○○卻稱：「後來我們一直不過問，因為
      自己人相信她」「被告都是跟我先生說，也沒有聽說一共
      是買幾張」（卷一第247、250頁），兩造93年5月4日離婚
      ，被告與原告婚姻關係解消，證人更應於離婚或其後相當
      時間內，向被告請求返還投資或追究系爭股票下落。再者
      ，依原告提出之其父戊○○、母己○○、妹庚○○共同
      具名之「所有權移轉證明書」記載：「本人所有但寄放於
      辛○○（被告更名前之名字）名下和信電訊股票已於2005
      至2007年間轉讓予甲○○所有。」等語（卷一第215頁）
      ，可知於94年至96年間受讓其父、母與妹妹移轉信託債權
      等語，然此債權讓與，原告除於訴訟中提出外，未就其踐
      行依民法第297條第1項前段債權讓與應通知債務人之證據
      ，而原告之母己○○又對簽立之股票「所有移轉證明書」
      用意稱：「我要送給我兒子」等 (見本院98年5月11日筆
      錄，卷一第247、248頁），如係投資，未於離婚時結算，
      卻於離婚後轉贈原告，與一般投資常情不符。
    6. 依上開事證，系爭股票購買原因，應為原告於本院初次
       調解程序中所言：係原告父母為原告之未成年子女將來
       讀書之基金。依前揭規定，被告與原告之父母間成位系
       爭股票信託契約關係。
  (二)原告主張依不當得利法律關係，請求被告返還系爭執項
      ，是否有據？
    1.按無法律上原因而受利益，致他人受損害者，應返還其利
      益；雖有法律上之原因，而其後已不存在者，亦同，民法
      民法第179條定有明文，依此規定，其成立要件，須無法
      律上之原因而受利益，致他人受損害，且該受利益與受損
      害之間有因果關係存在。惟如因給付而受利益者，倘該給
      付係依有效成立之債權契約而為之，其受利益即具有法律
      上之原因，自不生不當得利問題（最高法院89年度台上字
      第288號判決參照）。另按信託契約之受託人在法律上為
      信託財產之所有人，其就信託財產所為之一切處分行為完
      全有效，倘其違反信託本旨處分信託財產，僅對委託人或
      受益人負契約責任而發生債務不履行之損害賠償問題，自
      無不當得利可言（89年度台上字第1525號判決參照）。
    2.原告起訴時僅泛稱，要求被告返還和信電訊股票165張及
      所有股利股息或等值市價（見士林地院卷第7頁）無任何
      關於系爭股票之證據資料提出，亦未主張以何法律關係請
      求被告返還系爭股票。其於本院調解程序中，亦未說明其
      請求權依據，本院97年6月26日訊問時僅稱：「（請求返
      還股票請求權基礎？）當初買股票的錢不是被告支出，是
      我父母親的錢購買，被告沒有返還股票給我父母，父母將
      此轉讓債權給我。」（本院97年6月26日筆錄，本院卷一
      第46頁反面），亦乏請求依據之說明。最後於本院98年9
      月24日訊問時，始主張依民法之不當得利法律關係請求，
      陳稱：「（主張不當得利法律關係？）是，信託的關係本
      來存在辛○○名下，我父母親拜託辛○○返還，她沒有返
      還，所以後來把權利轉給我，讓我要求向辛○○返還，我
      們認為東西本來不是她的，她不還給我們，就是她得利，
      我們損失。」（本院98年9月24日筆錄，卷二第4頁），訴
      訟經過相當期間後，原告始確立其請求依據。
    3.惟原告非本件信託關係之債權人，其於訴訟中乃另提出上
      述股票「所有權移轉證明書」（卷一第215頁），對照原
      告於調解時購買系爭股票之目的之陳述，可推論為便於原
      告向被告追償，取得當事人適格要件，乃提出此證明書。
      由此證明書可證明，原告之父母並未終止信託契約關係，
      既無信託關係消滅之事實，即不符不當得利所定之無法律
      上原因要件，且原告亦未主張被告違反原信託本旨而主張
      與提出債務不履行之事實與證據，依前揭說明，原告主張
      不當得利法律關係，請求被告返還系爭款項，應屬無據。
  (三)兩造離婚協議書約定雙方財產各自擁有之效力，是否包括
      本件系爭款項？
    1.被告抗辯：兩造於離婚協議書約定：「男、女雙方於婚姻
      關係存續中名下之財產各自擁有。」（卷一第55頁）另約
      定：被告並將名下不動產之停車位同意離婚登記後，無條
      條件過戶予原告（卷一第56頁），被告於結婚時也花費
      150萬元購屋、裝潢及購買傢俱支出，93年離婚前3年之家
      庭生活費用皆為被告支付，原告母親亦同意股票不用返還
      等語（卷一191頁），因而被告主張系爭款因上開約定，
      已屬其擁有，不用返還等語。
    2.按兩願離婚為婚姻解消原因之一，而婚姻解消後，夫妻財
      產關係終了，如於離婚協議書就欲解決之婚姻中之爭點達
      成協議，並以書面明文約定，即可視為離婚之人拋棄其請
      求之權利。依前所述，本件原告已在離婚協議書中，與被
      告約定婚姻關係存續中名下財產各自擁有，而財產關係是
      為婚姻關係中，夫妻、子女身分以外之重要爭點，雙方簽
      訂離婚協議，可認為已曾慎重考慮而約定，既約定夫妻名
      下財產各自擁有，依其文義，可視為雙方同意拋棄其權利
      。是以如於離婚協議中拋棄權利，嗣再以婚姻存續中涉及
      之財產權利，請求對方返還，無異將原離婚協議中已拋棄
      之權利，以別一形式回復請求他方返還，要不符民法第
      148條行使權利應依誠實信用方法之規定。
    3.被告對於88年間之和信電訊股票認購，自承認購150張，
      其與原告之母己○○於本院對質時，表示已處分系爭股票
      ，其陳稱：「（何時處理掉股票？）我是離婚後才處理掉
      的，離婚當天有跟媽媽說，媽媽有問那股票怎麼處理，我
      說當時我們結婚的時候，我也花了一、二百萬，我現在什
      麼都沒有，這個股票本來就該是我的，媽媽說好。」等語
      ，而原告之母己○○則否認曾同意被告不用返還股票（見
      卷一第249頁），雙方各執一詞。惟因被告將股票處分，
      原告變更訴之聲明，始請求被告給付系爭款項。
    4.兩造93年5月4日離婚，被告與原告婚姻關係解消，雙方就
      子女部分約定共同監護，但被告於96年8月2日向士林地院
      提出酌定未成年子女監護後，原告始於96年9月27日另提
      「反訴」，要求被告返還股票（被證3，卷一第60頁），
      而本件原告在被告未提出酌定子女監護人之訴之前，原告
      與原告之父母從未向原告主張系爭股票之權利，且依前述
      ，原告之母己○○又稱簽訂「所有權移轉證書」是為無償
      贈與原告（本院98年5月11日筆錄，卷一第247、248頁）
      ，顯然使請求被告系爭返還股票之權利，藉該證明書而回
      復原告得向被告再請求涉及婚姻關係存續中之財產權利。
    5.另本件兩造簽訂離婚協議時，雙方已約定名下財產各自擁
      有，而原告對被告於結婚時支付購屋等及離婚前3年之生
      活費用，未有爭執；再被告將名下不動產停車位於離婚後
      過戶登記予原告，應認雙方已就婚姻關係中之財產關係達
      成交換之協議，故而所稱之「各自擁有」即係雙方概括地
      各自拋棄其他權利主張。依前所述，系爭和信電訊股票，
      係於88年間由原告父母為其孫子女之將來讀書基金，而委
      託被告購買，其間原告未於離婚時要求被告結算，而其父
      母亦從未過問，卻於雙方離婚後1年以權利移轉證明書證
      明由原告受讓信託債權，而此與原告在離婚協議書中承諾
      被告因婚姻關係存續中名下之財產由被告擁有之約定牴觸
      ，則原告以受讓信託債權方式，重新向被告要求返還，與
      民法第148條第2項之誠實信用原則規定相違，尚不值得保
      護，不應准許。
四、綜上所述，本件原告主張其受讓系爭信託債權，被告已將系
    爭股票處分，其原受領系爭款項為不當，依不當得利法律關
    係，請求被告給付172萬9,500元與自起訴狀繕本送達翌日起
    至清償日止按年息百分之5計算之利息，為無理由，不應准
    許。
五、結論：本件原告之訴為有理由，依民事訴訟法第78條，判決
    如主文。
中    華    民    國    98    年    10    月    26    日
                  家事法庭  法  官  李維心
以上正本係照原本作成
如對本判決上訴，須於判決送達後20日內向本院提出上訴狀
中    華    民    國    98    年    10    月    26    日
                            書記官  譚鈺陵


司法院資訊處製作；財團法人民間司法改革基金會備份。
